【裁判字號】    95,易,1253
【裁判日期】    950810
【裁判案由】    詐欺
【裁判全文】
臺灣臺中地方法院刑事判決              95年度易字第1253號
公  訴  人  臺灣臺中地方法院檢察署檢察官
被      告  甲○○
上列被告因詐欺案件，經檢察官提起聲請簡易判決處刑（95年度
偵字第4445號），經本院豐原簡易庭認不宜以簡易判決處刑，簽
移本院刑事庭依通常程序審理及檢察官移送併案審理（臺灣桃園
地方法院檢察署95年度偵字第1834、9248、10573號），本院判
決如下：
    主    文
甲○○連續幫助共同連續意圖為自己不法之所有，以詐術使人將
本人之物交付，處有期徒刑肆月，如易科罰金，以參佰元折算壹
日。
    犯罪事實
一、甲○○可預見將金融機構帳戶交由他人使用常與財產犯罪密
    切相關，竟不顧他人所可能遭害之危險，仍以縱若有人持以
    犯罪亦無違反本意之不確定概括犯意，先於民國九十四年八
    月底某日，在桃園縣中壢市中壢火車站前，將其所有之山仔
    頂郵局局號0000000、帳號0000000號帳戶之
    提款卡暨密碼，復於九十四年九月初某日，在桃園縣中壢市
    中壢火車站前，將其所有之中國信託商業銀行新生簡易型分
    行（下稱中信商銀新生簡易型分行）帳號00000000
    0000號帳戶之提款卡暨密碼，連續提供給姓名年籍不詳
    綽號「阿信」之成年男子所屬詐欺集團使用，以此方式幫助
    詐欺集團向不特定人詐騙財物。該綽號「阿信」之成年男子
    取得甲○○上開帳戶後，即與所屬集團成員自稱「王先生」
    、「王仕豪」等人共同基於意圖為自己不法所有之概括犯意
    聯絡，以下列方法詐騙他人財物：
  (一)祝振興於同年九月間，見Ｙａｈｏｏ奇摩拍賣網站上，由姓
    名年籍不詳自稱「王先生」之成年人以賣方帳號「ｃｉｒｌ
    ｄ、甲○○」刊登「拍賣新光三越百貨禮卷」之網頁，供不
    特定人士進行網路下單購物，並提供電子郵件ｃｉｒｌｄ＠
    ｙａｈｏｏ．ｃｏｍ．ｔｗ及0000000000號行動
    電話門號等聯絡資料，祝振興分別於同年九月十二日上午七
    時五十六分及同日上午十一時一分，以一萬七千元及三萬六
    千元之價格，標得價值二萬元及四萬五千元之禮卷後，即依
    上開聯絡資料聯絡，並誤認為上開成年人有出售該新光三越
    禮卷之真意與其達成買賣意思之合致，因而陷於錯誤，於同
    年九月十二日上午十二時許，至彰化銀行潭子分行填寫匯款
    單，將新臺幣（下同）五萬三千元匯入甲○○前開中信商銀
    新生簡易型分行帳戶。迨祝振興察覺有異，知悉受騙後報案
    。
  (二)陳守鈿於同年九月間，見Ｙａｈｏｏ奇摩拍賣網站上，由姓
    名年籍不詳之成年人以賣方「ｃｈｅｒｒｙ６３７３、王士
    豪」刊登「拍賣中國石油油票以一萬一單位，九折直購價含
    掛號郵資」之網頁，供不特定人士進行網路下單購物，並提
    供電子郵件ｃｈｅｒｒｙ６３７３＠ｙａｈｏｏ．ｃｏｍ．
    ｔｗ及0000000000號行動電話門號等聯絡資料，
    陳守鈿於同年九月間，以四萬五千元之價格，標得價值五萬
    元之油票後，即依上開聯絡資料聯絡，並誤認為上開成年人
    有出售該中國石油油票之真意與其達成買賣意思之合致，因
    而陷於錯誤，於同年九月十二日上午八時十八分許，至臺北
    縣秀朗郵局填寫匯款單，將四萬五千元匯入甲○○上開郵局
    帳戶。
  (三)乙○○於同年九月十二日上午七時四十六分許，見Ｙａｈｏ
    ｏ奇摩拍賣網站上，由姓名年籍不詳之成年人以賣方「ｃｈ
    ｅｒｒｙ６３７３、王士豪」刊登「拍賣中國石油油票」之
    網頁，供不特定人士進行網路下單購物，並提供電子郵件ｃ
    ｈｅｒｒｙ６３７３＠ｙａｈｏｏ．ｃｏｍ．ｔｗ及000
    0000000號行動電話門號等聯絡資料，乙○○於同日
    以九千元之價格，標得價值一萬元之油票後，即依上開聯絡
    資料聯絡，並誤認為上開成年人有出售該中國石油油票之真
    意與其達成買賣意思之合致，因而陷於錯誤，於同日上午八
    時四十三分許，利用中華郵政公司自動櫃員機，將九千元轉
    入甲○○上開中信商銀新生簡易型分行帳戶。迨乙○○察覺
    有異，始知受騙後報案。
  (四)丙○○於同年九月十二日上午九時許，見Ｙａｈｏｏ奇摩拍
    賣網站上，由姓名年籍不詳之成年人以賣方「ｃｈｅｒｒｙ
    ６３７３、王士豪」刊登「拍賣中國石油油票，一萬元油票
    九折出售」之網頁，供不特定人士進行網路下單購物，並提
    供電子郵件ｃｈｅｒｒｙ６３７３＠ｙａｈｏｏ．ｃｏｍ．
    ｔｗ及0000000000號行動電話門號等聯絡資料，
    乙○○於同日以八萬八千元之價格，標得價值十萬元之油票
    後，即依上開聯絡資料聯絡，並誤認為上開成年人有出售該
    中國石油油票之真意與其達成買賣意思之合致，因而陷於錯
    誤，於同日上午十一時四十六分許，至內湖東埔郵局填寫匯
    款單，將訂金五萬元匯入甲○○上開郵局帳戶。迨丙○○察
    覺有異，始知受騙後報案。
    嗣後，該綽號「阿信」之成年男子因領款過程不順利，復要
    求甲○○於同年九月十二日下午某時，持上開帳戶之存摺、
    印章至中信商銀中壢分行領取六萬二千元，並相約在桃園縣
    中壢市○○路上，將詐騙所得之六萬二千元交予該成年男子
    。另陳守鈿察覺有異，知悉受騙後報案，經警方於同年九月
    十四日下午四時三十分許，在桃園縣平鎮市○○街二十三號
    甲○○住處執行附帶搜索，扣得前開山仔頂郵局帳戶存簿一
    本。
二、案經祝振興訴由臺中縣警察局烏日分局報告臺灣臺中地方法
    院檢察署檢察官偵查起訴，復經陳守鈿、丙○○訴由桃園縣
    政府警察局平鎮分局；乙○○訴由臺南縣警察局永康分局報
    請臺灣桃園地方法院檢察署檢察官移送本院併案審理。
    理    由
一、訊據被告甲○○固坦承有於前揭時地將前揭郵局及中國信託
    商業銀行帳戶交付與不詳姓名年籍綽號「阿信」之成年男子
    使用之事實，惟矢口否認有何幫助詐欺之犯行，辯稱：其係
    在網路上認識綽號「阿信」、年約三十歲之成年男子，其等
    在網路上聊天談到「包養」的事情，是「阿信」說要一起出
    去或是發生性關係，每個月月初會匯錢到該帳戶，「阿信」
    說要每個月匯六萬元之零用錢到其戶頭，他說九月十日左右
    要把錢匯入，他要親自到提款機確認錢有無匯入該帳戶，並
    說他在國外有投資，要給他兩個戶頭匯錢，不要同一個戶頭
    匯太多，以此為由向其要提款卡，其才將提款卡、密碼交給
    他，其不知道對方會用這種方式騙提款卡去領錢，當初也沒
    有想到對方可能將該帳戶供作非法使用；九十四年九月十二
    日中午「阿信」打電話給伊，說他們會計小姐無法將中信商
    銀帳戶內之六萬二千元領出來，要其去銀行領取現金，其沒
    有懷疑，亦不知道該六萬二千元從何而來，就幫他提款，並
    於當日下午在中壢市○○街將錢交給「阿信」，並表示當天
    晚上要將歸還提款卡，但是後來沒有與其連絡，也沒有交還
    提款卡，隔了一、二天，其才知道被騙，之後就再也連絡不
    到「阿信」此人，其並無幫助詐欺之意思云云。
    惟查：
  (一)被告所開立中信商銀新生簡易型分行及山仔頂郵局之存款帳
    戶，被利用作為詐欺取財之入帳帳戶，被害人祝振興、陳守
    鈿、乙○○、丙○○遭詐騙後確有分別匯款五萬三千元、四
    萬五千元、九千元及五萬元至上開存款帳戶等情，業據證人
    即被害人祝振興、陳守鈿等人分別於警詢時指述綦詳，復據
    證人即被害人乙○○、丙○○分別於警詢時、偵查中結述明
    確，並有被害人祝振興提出之彰化銀行匯款回條聯一張、被
    害人陳守鈿提出之郵局匯款單一紙、被害人乙○○提出之中
    華郵政自動櫃員機儲戶交易明細表一紙、被害人丙○○提出
    之郵政國內匯款執據一紙、奇摩拍賣網頁五紙、雅虎奇摩網
    站提供帳戶「ｃｉｒｌｄ」使用人基本資料之電子郵件一份
    、雅虎奇摩提供帳號「ｃｈｅｒｒｙ６３７３」之申請人資
    料一份、被告上揭中信商銀新生簡易型分行帳戶自九十三年
    七月二十一日至九十四年九月二十四日止之帳戶歷史交易查
    詢表、帳戶基本資料、開戶申請書、印鑑卡等各一份、中華
    郵政股份有限公司中壢郵局九十五年六月九日營字第０九五
    一一０八六三號函及函附被告之郵局開戶基本資料及往來明
    細各一份、中國信託商業銀行九十四年十一月一日中信銀集
    作0000000000五九號函及函附被告上揭帳戶基本
    資料、申請資料、印鑑卡、身分證及健保卡影本、帳戶歷史
    交易查詢資料各一份及彰化商業銀行潭子分行九十五年三月
    十日彰潭字第五００號函及函附被害人祝振興填載之匯款申
    請書一紙及被告上揭郵局存簿儲金簿影本一份等在卷可稽，
    足證被告開立之上揭中信商銀新生簡易型分行及山仔頂郵局
    之存款帳戶確係為詐騙集團使用無訛。
  (二)被告雖以因該不詳姓名年籍綽號「阿信」之成年男子表示要
    將包養之零用錢匯款給伊，而交付提款卡、密碼等物品，並
    不知帳戶用以詐騙置辯，惟被告於九十四年九月十四日警詢
    時猶辯稱其郵局提款卡遺失，並不知何時、何地遺失云云（
    見臺灣桃園地方法院檢察署九十五年度偵字第一０五七三號
    案卷第二一頁），復改稱係因不詳姓名年籍綽號「阿信」之
    成年男子欲「包養」其要求提供帳戶提款卡及密碼云云，所
    辯前後不一，已非無疑。況倘該不詳姓名年籍綽號「阿信」
    之成年男子提議「包養」被告，要求提供帳戶以供匯款，理
    應告知對方帳戶號碼即得以匯款，何需再交付提款卡、密碼
    ；且倘需他人匯款入其帳戶，其提供一個帳戶即已足，當無
    交付二個帳戶資料之理。按刑法上之故意，分直接故意（確
    定故意）與間接故意（不確定故意），「行為人對於構成犯
    罪之事實，明知並有意使其發生者」為直接故意，「行為人
    對於構成犯罪之事實，預見其發生而其發生並不違背其本意
    者」為間接故意。查有關存摺、印章、提款卡、密碼亦係存
    提款項所必要之物，屬個人交易理財重要之物品，且利用人
    頭帳戶轉帳詐欺取財之案件，近年來報章新聞多所披露，復
    經政府多方宣導，一般民眾對此種利用人頭帳戶之犯案手法
    ，自應知悉而有所預見。況被告自承係透過網路認識「阿信
    」，只認識一天，當天是利用網路聯絡，後來是用電話聯絡
    ，顯見其與此人並不熟識，亦不知其真實姓名，衡諸一般金
    融郵政機構之存摺，係供開戶之人為存、提、匯款或接受匯
    款等往來行為之用，任何成年人皆可自行前往開戶取得，且
    提款卡係僅供自己使用，攸關個人債信甚為重要，被告竟率
    而交與他人，且一般若欲匯款予他人，僅須知悉他人帳戶之
    銀行代碼及帳號，無須交付提款卡，並告知他人密碼，「阿
    信」以匯款為由，要求被告交付提款卡及密碼等情，均顯與
    常情有違。被告自承專科畢業，且曾於速食餐廳擔任兼職員
    工及寒暑假工讀，已有相當知識及工作經驗，其應能知悉預
    見提供提款卡、密碼等物後使用之方式必與詐騙相關，顯見
    被告對其將前開存摺、印章、提款卡及密碼等物提供自稱「
    阿信」之人使用，該自稱「阿信」之人將用以作為詐欺取財
    之不法目的使用，顯然預見其發生，且被告將前開郵局、銀
    行之提款卡及密碼交付他人後即任其使用之情形，顯對他人
    利用上開帳戶作為詐欺取財使用結果之發生，亦不違背其本
    意。
    綜上，本案事證明確，被告犯行洵堪認定，應予依法論科。
二(一)被告行為後，刑法業於九十四年一月七日修正，於同年二月
    二日公布，於九十五年七月一日施行。按行為後法律有變更
    者，適用行為時之法律，但行為後之法律有利於行為人者，
    適用最有利於行為人之法律，修正後即現行刑法第二條第一
    項訂有明文。又按比較新舊法，應就罪刑有關之共犯、未遂
    犯、想像競合犯、牽連犯、連續犯、結合犯，以及累犯加重
    、自首減輕暨其他法定加減原因（如身分加減）與加減例等
    一切情形，綜其全部罪刑之結果而為比較，此有最高法院九
    十五年五月二十三日第八次刑庭會議決議可資參照：
  (1)刑法第五十六條連續犯之規定，業於九十四年一月七日修正
    刪除，並於九十五年七月一日施行。是於新法修正施行後，
    被告二次幫助詐欺之犯罪行為，即須分論併罰。此刪除雖非
    犯罪構成要件之變更，但顯已影響行為人刑罰之法律效果，
    自屬法律有變更，依新法第二條第一項規定，比較新、舊法
    結果，仍應適用較有利於被告之行為時法律即修正前刑法第
    五十六條規定論以連續犯。
  (2)刑法第三百三十九條第一項之詐欺取財罪，法定刑原為得科
    或併科銀元一千元以下罰金，因罰金罰鍰提高標準條例第一
    項前段規定，提高為十倍，為得科銀元一萬元以下罰金。而
    依修正後刑法施行法第一條之一規定：「（第一項）中華民
    國九十四年一月七日刑法修正施行後，刑法分則編所定罰金
    之貨幣單位為新臺幣。（第二項）九十四年一月七日刑法修
    正時，刑法分則編未修正之條文定有罰金者，自九十四年一
    月七日刑法修正施行後，就其所定數額提高為三十倍。但七
    十二年六月二十六日至九十四年一月七日新增或修正之條文
    ，就其所定數額提高為三倍」，及刑法第三十三條第五款修
    正為：「主刑之種類如下：五、罰金：新臺幣一千元以上，
    以百元計算之」等規定觀之，依修正後之法律，刑法第三百
    三十九條第一項詐欺取財罪所得科處之罰金刑最高額為新臺
    幣三萬元、最低額為新臺幣一千元，然依被告行為時即修正
    前刑法第三十三條第五款規定之罰金最低額銀元一元，並提
    高十倍計算，前開罰金刑，最高額為銀元一萬元，最低額為
    銀元十元，若乘以三倍而換算為新臺幣，最高額雖與新法同
    為新臺幣三萬元，然最低額僅為新臺幣三十元。因此，比較
    上述修正前、後之刑罰法律，自以被告行為時即修正前關於
    科處罰金刑之法律較有利於被告。
  (3)被告行為時，依修正前刑法第四十一條第一項前段、罰金罰
    鍰提高標準條例第二條（現已刪除）之規定，有期徒刑、拘
    役易科罰金之折算標準，原以銀元一百元、二百元、三百元
    折算一日，經折算為新臺幣後，應以新臺幣三百元、六百元
    、九百元折算一日，而刑法第四十一條第一項前段修正後，
    則規定為以新臺幣一千元、二千元或三千元折算一日，此因
    屬科刑規範事項之變更，其折算標準為裁判時所應諭知，自
    有就新舊法規定比較之必要，經比較新舊法結果，以被告行
    為時關於易科罰金之規定，較有利於被告。
  (4)刑法第三十條幫助犯原規定為：「幫助他人犯罪者，為從犯
    。雖他人不知幫助之情者，亦同。從犯之處罰，得按正犯之
    刑減輕之。」，修正施行後則規定為：「幫助他人實行犯罪
    行為者，為幫助犯。雖他人不知幫助之情者，亦同。幫助犯
    之處罰，得按正犯之刑減輕之。」，揆諸本條之修正立法理
    由係為確認幫助犯採共犯從屬性說之「限制從屬形式」，並
    避免「從犯」之不同解讀，而將「從犯」修正為「幫助犯」
    ，並明示幫助犯之成立，亦以被幫助者著手犯罪之實行，且
    具備違法性為必要，而將條文文字修正為「幫助他人實行犯
    罪行為者，為幫助犯」。被告單純交付帳戶供詐欺取財集團
    作為被害人匯款之使用，既評價為幫助詐欺取財的行為，而
    上開修正亦僅著眼於觀念的釐清，則適用修正施行前之刑法
    第三十條規定論擬，並無不利於被告的情形，故依刑法第二
    條第一項前段規定，應適用被告行為時即修正前刑法第三十
    條之規定。
  (5)綜合上述各條文修正前、後之比較，揆諸前揭最高法院決議
    及修正後刑法第二條第一項規定之「從舊從輕」原則，被告
    自應適用其行為時之法律，即修正前刑法之相關規定及修正
    廢除前罰金罰鍰提高標準條例第二條規定，予以論處。
  (二)按連續幫助與幫助連續為不同之犯罪態樣，如基於概括犯意
    ，多次幫助他人犯罪，為連續幫助，該幫助者有多次犯罪行
    為；如以一幫助行為，幫助他人連續犯罪，則為幫助連續，
    就幫助犯而言，僅有一次犯罪行為；如幫助者以多次幫助行
    為幫助他人連續犯罪，則為連續幫助連續，該幫助犯及被幫
    助之正犯，均有多次之犯罪行為。查本件真實姓名、年籍不
    詳自稱「阿信」及不詳姓名、年籍自稱「王先生」、「王士
    豪」成年男子等人，共同基於意圖為自己不法之所有，以上
    開方式使被害人祝振興、陳守鈿、乙○○、丙○○陷於錯誤
    ，因而交付本人之財物，不詳姓名、年籍自稱「阿信」及不
    詳姓名、年籍自稱「王先生」、「王士豪」之成年男子等人
    所為，係犯刑法第三百三十九條第一項之詐欺取財罪。被告
    提供其郵局、銀行帳戶提款卡、密碼提供給該不詳姓名自稱
    「阿信」等人詐騙財物之用，應具有幫助他人詐欺取財之犯
    意，其所為提供提款卡、密碼予不詳姓名、年籍自稱「阿信
    」等人之正犯為詐欺取財犯行，而被告之行為則屬刑法詐欺
    取財罪構成要件以外之行為，其以幫助他人犯罪之意思而參
    與犯罪構成要件以外之行為，係犯刑法第三十條第一項前段
    、第三百三十九條第一項之幫助詐欺取財罪，並應依刑法第
    三十條第二項之規定，按正犯之刑減輕之。被告先後二次幫
    助詐欺取財犯行，時間緊接，犯罪構成要件相同，顯係基於
    概括之犯意反覆為之，為連續犯，應依修正前刑法第五十六
    條之規定論以一罪，並加重其刑，且先加後減之。公訴人雖
    僅就被告於九十四年九月初，在桃園縣中壢市中壢火車站前
    ，將其所有中信商銀新生簡易型分行提款卡、密碼交付「阿
    信」使用詐騙之犯行聲請簡易判決處刑，其餘交付郵局提款
    卡、密碼部分並未論及，然及此部分與聲請簡易判決處刑部
    分有連續犯裁判上一罪關係，且經檢察官移送併辦，本院自
    得併予審究。爰審酌被告提供帳戶予詐欺犯罪之歹徒使用，
    使被害人遭受損失，幫助歹徒遂行詐財目的，同時使詐騙者
    得以隱匿其真實身份，減少遭查獲之風險，助長社會犯罪風
    氣，其行為殊屬不該且犯後否認犯行，未能坦白認過等一切
    情狀，量處如主文所示之刑，並依修正前刑法第四十一條前
    段諭知易科罰金之折算標準。另扣案存摺與本件幫助犯行無
    直接關連，爰不為沒收之諭知，附此敘明。
據上論斷，應依刑事訴訟法第二百九十九條第一項前段，刑法第
二條第一項、修正前刑法第三十條第一項前段、第二項、修正前
刑法第五十六條、刑法第三百三十九條第一項、修正前刑法第三
十三條第五款、修正前刑法第四十一條第一項前段，罰金罰鍰提
高標準條例第一條前段、第二條（修正前），判決如主文。
本案經檢察官丁○○到庭執行職務。
中    華    民    國    95    年    8     月    10    日
                    刑事第十四庭  審判長法  官  楊真明
                                        法  官  黃渙文
                                        法  官  陳  葳
上正本證明與原本無異。
如服本判決，應於收受本判決後十日內向本院提出上訴書狀，其
未敘述上訴理由者，並得於提起上訴後十日內向本院補提理由書
狀（均須按他造當事人之人數附繕本）「切勿逕送上級法院」。
                                        書記官  張雅如
中    華    民    國    95    年    8     月    14    日
附錄法條：
刑法第三百三十九條
意圖為自己或第三人不法之所有，以詐術使人將本人或第三人之
物交付者，處五年以下有期徒刑、拘役或科或併科一千元以下罰
金。
以前項方法得財產上不法之利益或使第三人得之者，亦同。
前二項之未遂犯罰之。
刑法第三十條
幫助他人犯罪者，為從犯。雖他人不知幫助之情者，亦同。從犯
之處罰，得按正犯之刑減輕之。


司法院資訊處製作；財團法人民間司法改革基金會備份。
